臺灣桃園地方法院民事簡易判決　　　　110年度壢簡字第264號
原　　　告　羅秀敏　
訴訟代理人　江宜蔚律師
被　　　告　周偉淵　
訴訟代理人　郭錦茂律師
上列當事人間因過失致死案件（本院109 年度審交訴字第197 號
），原告提起刑事附帶民事訴訟請求損害賠償，經本院刑事庭裁
定移送前來（本院109 年度審交重附民字第36號），本院於民國
110 年9 月22日言詞辯論終結，判決如下：
    主    文
一、被告應給付原告新臺幣（下同）94萬1,298 元，及自民國10
    9 年10月14日起至清償日止，按年息5 ％計算之利息。
二、原告其餘之訴駁回。
三、本判決第一項得假執行。但被告如以94萬1,298 元為原告預
    供擔保，得免為假執行。
四、原告其餘假執行之聲請駁回。
    事實及理由
一、原告主張：被告於民國108 年7 月21日凌晨4 時52分許，駕
    駛車牌號碼0000-00 號自用小客車（下稱A 車），沿桃園市
    中壢區延平路往桃園方向行駛，行經中壢區延平路與中美路
    之路口時，本應注意汽車行經行人穿越道，遇有行人穿越時
    ，無論有無交通指揮人員指揮或號誌指示，均應暫停讓行人
    先行通過，又行車速度應依速限標誌或標線之規定，不得超
    速行駛，且汽車行駛時，駕駛人應注意車前狀況，並隨時採
    取必要之安全措施，以避免發生危險，而依當時天候陰、夜
    間有照明、柏油路面乾燥無缺陷、無障礙物、視距良好，客
    觀上並無不能注意之情事，竟疏未注意車前狀況，以時速超
    過50公里之速度，貿然超速直行，而不慎撞擊適步行在行人
    穿越道之被害人陳懋嘉（下稱系爭事故），致陳懋嘉受有右
    臉深撕裂傷、顏面骨變形併腦漿外露、脊椎變形、胸腔變形
    併左右側氣胸、軀幹及四肢多處擦傷等傷害，經送醫急救，
    仍於同日凌晨5 時15分許不治死亡。系爭事故既為被告駕駛
    A 車不慎碰撞陳懋嘉所致，自應由被告負全部肇事責任。而
    原告為陳懋嘉之母，陳懋嘉對原告負有法定扶養義務，是被
    告應賠償原告扶養費新臺幣（下同）1,075 萬2,811 元；又
    此等喪子之痛致原告精神上受有極大痛苦，被告應賠償精神
    慰撫金400 萬元。為此，爰依民法第184 條第1 項前段、第
    192 條第2 項及第194 條之規定，提起本件訴訟等語。並聲
    明：一、被告應給付原告1,475 萬2,811 元，及自刑事附帶
    民事起訴狀繕本送達翌日起至清償日止，按年息5 ％計算之
    利息。二、原告願供擔保請准宣告假執行。
二、被告則以：
（一）原告請求精神慰撫金400 萬元過高。蓋被告現年38歲，學
      歷為二專畢業，初與師傅學習修理手機，月收入僅1 萬餘
      元，且名下無財產，現與年邁父母同住方有居所，且須負
      擔父母之生活，經濟狀況僅尚勉持，故衡酌兩造之身分地
      位、資力及經濟狀況等一切情狀，原告請求之精神慰撫金
      至多應以100 萬元方屬合理。又原告請求扶養費1,075 萬
      2,811 元亦不合理。蓋原告於90年6 月14日即約24歲時起
      即早年喪偶而獨自扶養包括陳懋嘉在內之四名子女，足見
      原告現非不能維持生活之人，而無請求陳懋嘉扶養之權利
      。又縱退認原告自年滿勞工強制退休年齡65歲起即不能維
      持生活，而有請求陳懋嘉扶養之權利，然陳懋嘉對原告之
      扶養比例僅4 分之1 ，以平均餘命15年及107 年桃園市平
      均每人每月消費支出2 萬2,147 元為計算標準，並依年別
      5%複式霍夫曼計算法扣除中間利息，陳懋嘉應負擔之扶養
      費應僅為99萬6,615 元。
（二）原告主張被告應就系爭事故負全部肇事責任並無理由。蓋
      系爭事故之肇事主因，經桃園市○○○○○○○○○○○
      ○○○○○○於○○○○○○○○○道○○○○○號誌正
      常運作交岔路口，未遵守號誌指示穿越車道，故陳懋嘉應
      就系爭事故負擔7 成之肇事責任。而依最高法院73年台再
      字第182 號判例要旨，間接被害人即原告應負擔直接被害
      人即陳懋嘉之過失，是原告前開得向被告請求精神慰撫金
      及扶養費經過失相抵後應為59萬8,985 元。惟原告業已領
      取強制險理賠200 萬3,060 元，足見原告所受損害已全獲
      賠償等語，資為抗辯。並聲明：原告之訴駁回。
三、本院之判斷：
（一）原告主張之上開事實，除兩造應負擔之肇事責任及被告應
      賠付原告之金額外，業據原告提出與其所述相符之臺灣桃
      園地方法院109 年度審交訴字第197 號刑事判決、臺灣桃
      園地方法院109 年度審交重附民字第36號刑事附帶民事訴
      訟裁定、108 年桃園市簡易生命表及平均每人月消費支出
      －按區域區分等件為證（見本院卷第4 至7 頁及第77至80
      頁），並經本院依職權向桃園市政府警察局中壢分局調閱
      系爭事故之道路交通事故調查卷宗所附之道路交通事故現
      場圖、道路交通事故調查表（一）、道路交通事故調查報
      告表（二）、桃園市政府警察局中壢分局中壢派出所調查
      筆錄、桃園市政府警察局道路交通事故當事人登記聯單、
      桃園市政府警察局中壢分局中壢派出所道路交通事故當事
      人酒精測定紀錄表、桃園市政府警察局中壢分局中壢派出
      所道路交通事故肇事人自首情形紀錄表、臺灣桃園地方檢
      察署相驗屍體證明書、天成醫療社團法人天晟醫院診斷證
      明書（乙種）及現場照片26張等件核閱無誤（見本院卷第
      13至25頁），且經本院調取上開刑事案件及臺灣高等法院
      109 年度交上訴字第210 號刑事案件卷宗核閱無核，復為
      被告不爭執，堪信原告主張之上開部分事實為真實。
（二）按行車速度，依速限標誌或標線之規定，無速限標誌或標
      線者，應依下列規定：行車時速不得超過五十公里；汽車
      行駛時，駕駛人應注意車前狀況及兩車並行之間隔，並隨
      時採取必要之安全措施；汽車行近行人穿越道，遇有行人
      穿越、攜帶白手杖或導盲犬之視覺功能障礙者時，無論有
      無交通指揮人員指揮或號誌指示，均應暫停讓行人、視覺
      功能障礙者先行通過；行人穿越道路，應依下列規定：行
      人穿越道設有行人穿越專用號誌者，應依號誌之指示迅速
      穿越；號誌依其功用分為下列各類：
      二、行人專用號誌係配合行車管制號誌使用，以附有「站
      立行人」及靜態或動態「行走行人」圖案之方形紅、綠兩
      色燈號，管制行人穿越街道之行止，設於交岔路口或道路
      中段；行人專用號誌各燈號顯示
      之意義如左：三、「站立行人」之紅色燈號穩定顯示時，
      行人禁止進入道路。道路交通安全規則第93條第1 項前段
      、第94條第3 項、第103 條第2 項、第134 條第5 款、道
      路交通標誌標線號誌設置規則第194 條第2 款及第207 條
      第3 款分別定有明文。次按因故意或過失，不法侵害他人
      之權利者，負損害賠償責任；汽車、機車或其他非依軌道
      行駛之動力車輛，在使用中加損害於他人者，駕駛人應賠
      償因此所生之損害，民法第184 條第1 項前段及第191 條
      之2 前段亦分別定有明文。
  ⒈  經查，本院當庭勘驗檔案時間「2019/07/21」，檔案名稱
      「0000000000000 （車道）」之監視器錄影光碟，勘驗結
      果為：「畫面內容顯示為延平路往桃園方向車道，該車道
      並有劃設行人穿越道。畫面時間04：52：44：一輛白色自
      用小客車直行經過車道。畫面時間04：52：50至04：52：
      51一名身穿黑色上衣、黑色五分短褲之男性行人自畫面左
      方出現，沿行人穿越道向畫面右方行走。畫面時間04：52
      ：51至04：52：54一輛黑色自用小客車自該名行人右側駛
      來，該輛黑色自用小客車行駛於內側及外側車道中央位置
      ，於行人穿越道處以車頭直接撞擊該名行人右側身體，該
      名行人因突遭猛烈撞擊而自地面彈起．復與該車之擋風玻
      璃碰撞而再彈起，畫面中可見玻璃碎片噴濺，嗣該名行人
      於畫面時間04：52：53重摔在地，該車則於畫面時間04：
      52：54時停駛於車道。」（見本院卷第74頁）；另勘驗檔
      案時間「2019/07/21」，檔案名稱「0000000000000 （全
      景）」之監視器錄影光碟，勘驗結果為：「畫面顯示為延
      平路與中美路交岔路口；可見延平路往中壢、延平路往桃
      園方向之行車管制號誌，以及穿越該行人穿越道應遵行之
      管制號誌。畫面時間04：52：46一名黑色身影之行人行走
      於行人穿越道，欲穿越延平路車道，然該行人穿越道之號
      誌燈為紅燈。畫面時間04：52：49至04：52：50一輛黑色
      自用小客車自畫面左方出現，高速沿延平路往桃園方向穿
      越交岔路口，往行人穿越道方向前進，並無明顯減速，同
      時該黑色身影之行人仍持續行走於行人穿越道，欲穿越延
      平路車道，然此時延平路車道之號誌燈為綠燈，行人穿越
      道之號誌燈為紅燈」（見本院卷第75至75頁）。經以前開
      勘驗結果所示內容互核，可知陳懋嘉在延平路之行人穿越
      專用號誌燈顯示之燈號為紅燈、延平路自中壢往桃園方向
      車道之號誌燈由紅燈轉變為綠燈後，仍行走於延平路之行
      人穿越道，至陳懋嘉行走至延平路往桃園方向車道約中央
      位置之際，因延平路往桃園方向之行車管制燈號為綠燈，
      被告即駕駛A 車沿延平路往桃園方向直行而來，撞擊陳懋
      嘉，此時延平路之行人穿越專用號誌燈之燈號為紅燈，依
      前開規定，陳懋嘉本應禁止穿越延平路，倘陳懋嘉遵照該
      號誌之指示不為穿越，被告駕駛之A 車應不致碰撞陳懋嘉
      ，堪認陳懋嘉違反上開規定，在設有行人穿越專用號誌之
      車道，未依號誌之指示而穿越，而為系爭事故之肇事原因
      。
  ⒉  次查，系爭事故發生之地點即桃園市中壢區延平路與中美
      路口，該路段之速限為每小時50公里，此有道路交通事故
      調查表（一）可證，依上開規定，被告駕駛A 車行經該處
      ，自應遵守上開速限行駛，惟自上開勘驗結果，已見原告
      沿延平路自中壢往桃園方向直行，通過中美路與延平路口
      及延平路之行人穿越道時，係高速通過，未有減速之跡象
      ，佐以被告前於警詢中自承略為：伊行駛之車速約為每小
      時60公里等語（見本院卷第15頁反面），足認被告駕駛A
      車行經路系爭事故路口時係超速行駛，於此同時陳懋嘉已
      行走至延平路自中壢往桃園方向之中央處乙節，已如前述
      ，若被告駕駛A 車注意車前狀況，應可見陳懋嘉行走於其
      前方之行人穿越道，採取減速、煞停等必要之安全措施，
      使行人陳懋嘉得以安全通行，系爭事故亦不致發生。惟被
      告猶超速通過系爭事故路口，堪認被告違反上開規定，未
      注意車前狀況，且未採取減速或煞停等安全措施，暫停讓
      行人先行通過，亦應為系爭事故之肇事原因。
  ⒊  又系爭事故經送請桃園市政府車輛行車事故鑑定會鑑定，
      鑑定意見略以：「一、行人陳懋嘉於夜間在劃有行人穿越
      道之行車管制號誌正常運作交岔路口，未遵守號誌之指示
      穿越道路，為肇事主因。二、周偉淵於夜間駕駛自用小客
      車行經劃有行人穿越道之行車管制號誌正常運作交岔路口
      ，超速行駛且未充分注意車前狀況並暫停讓行人穿越道上
      行走之行人先行，為肇事次因。」（見本院卷第43頁），
      鑑定意見固認陳懋嘉前開違規行為乃系爭事故主要肇事因
      素，被告前開違規行為則為系爭事故之次要肇事因素；然
      觀以上開勘驗結果，陳懋嘉固未依行人穿越專用號誌之指
      示穿越路口，被告亦超速通過設有人行穿越道路口，未暫
      停讓行人先行通過，復未注意車前狀況，致使陳懋嘉遭A
      車高速撞擊後重摔在地等情節，堪認被告之違規程度及肇
      事情節並不亞於陳懋嘉。爰審酌雙方前開違規程度與肇事
      情節，應認陳懋嘉及被告同為肇事因素，各應就系爭事故
      負擔5 成之過失責任，始為允當，是前開鑑定意見雖認被
      告僅為肇事次因，與系爭事故之肇事情節及違規程度尚有
      不符，難以遽採。至原告雖聲請就系爭事故之肇事主次因
      送請覆議，然關於系爭事故之肇事主、次因，本院綜合前
      開勘驗結果已堪認定系爭事故之違規程度與肇事情節，無
      另行再為鑑定之必要，併此敘明。
（三）次按被害人對於第三人負有法定扶養義務者，加害人對於
      該第三人亦應負損害賠償責任；不法侵害他人致死者，被
      害人之父、母、子、女及配偶，雖非財產上之損害，亦得
      請求賠償相當之金額，民法第192 條第2 項及第194 條分
      別定有明文。茲就原告請求賠償扶養費及精神慰撫金之部
      份，分述如下：
  1、 扶養費：
（1） 按直系血親相互間互負扶養之義務；受扶養權利者，以不
      能維持生活而無謀生能力者為限；前項無謀生能力之限制
      ，於直系血親尊親屬不適用之，民法第1114條第1 款及第
      1117條定有明文。受扶養權利者為直系血親尊親屬時，其
      扶養權利雖不以無謀生能力為必要，惟仍受「不能維持生
      活」之限制（最高法院62年10月16日62年度第2 次民庭庭
      推總會決議意旨參照）。所謂「不能維持生活」，係指無
      財產足以維持生活者而言。又第三人有無受被害人扶養之
      權利，當以被害人即扶養義務人存活盡其扶養義務時，已
      權利人自己現有之財產是否不能維持生活，以為判斷（最
      高法院81年度台上字第1504號、96年度台上字第2823號、
      98年度台上字第1791號、107 年度台上字第2183號判決意
      旨參照）。另按依民法第192 條第2 項，命加害人一次賠
      償扶養費用，須先認定被害人於可推知之生存期內，應向
      第三人支付扶養費用之年數及其歷年應付之數額，並就歷
      年將來應付之數額，各以法定利率為標準，依霍夫曼式計
      算法，扣除各該年以前之利息，俾成歷年現在應付之數額
      ，再以歷年現在應付之總數為賠償額，方為合法（最高法
      院85年度台上字第2536號判決意旨參照）。
（2） 經查，原告係陳懋嘉之母，陳懋嘉對原告依法負有扶養義
      務，而原告於108 年度之收入為4 萬5,778 元，於109 年
      度則無收入，名下財產除汽車乙部外，並無其他財產等情
      ，有原告之稅務電子閘門財產所得調件明細表可憑，堪認
      原告不能以自己之財產維持生活，而有受扶養之必要；至
      被告雖辯以原告尚能獨立撫養四名子女，顯見非不能靠自
      己維持生活之人云云，惟未能提出相關佐證（見本院卷第
      87頁反面），是其空言所辯並無可採。次查，陳懋嘉為88
      年9 月14日出生，於死亡時之108 年7 月21日尚未成年，
      故其對原告之扶養義務應自成年即108 年9 月14日起算。
      而原告為66年7 月11日生，於陳懋嘉成年之108 年9 月14
      日年為42歲，平均餘命為43.28 年等情，有原告戶籍謄本
      及108 年桃園市女性簡易生命表在卷可稽（見本院卷第79
      頁反面）。又除陳懋嘉外，原告尚有其他三名子女，分別
      為訴外人陳力瑜（出生年月日：87年8 月2 日）、高翊嘉
      （出生年月日：93年1 月5 日）、高翊倫（出生年月日：
      93年1 月5 日），有全戶戶籍資料（完整姓名）查詢結果
      可稽，且為原告所不爭執（見本院卷第87頁反面），堪認
      陳懋嘉在108 年9 月14日成年而對原告負有扶養義務時，
      陳力瑜亦已成年而對原告負有扶養義務，而高翊嘉、高翊
      倫則於113 年1 月5 日起方成年而對原告負有扶養義務。
      是以，原告前開平均餘命43.28 年之前4.31年（即自108
      年9 月14日起至113 年1 月4 日止），陳懋嘉對原告之扶
      養義務為2 分之1 ；平均餘命43.28 年之後38.97 年（計
      算式：43.28 年－4.31年＝38.97 年），陳懋嘉對原告之
      扶養義務為4 分之1 。參照行政院主計總處公布之108 年
      度桃園市平均每人月消費支出為2 萬2,147 元（見本院卷
      第80頁），原告一年所需之扶養費用為26萬5,764 元（計
      算式：22,147元12月＝265,764 元），依霍夫曼計算法
      （第一年不扣除中間利息）計算，原告平均餘命之前4.31
      年可得請求之扶養費為52萬9,674 元【計算式：（265,76
      4 ×3.00000000＋（265,764 ×0.00 000000)×( 4.0000
      0000－3.00000000) ) ÷2=529,673.0000000000。其中3.
      00000000為年別單利5%第4 年霍夫曼累計係數，4.000000
      00為年別單利5%第5 年霍夫曼累計係數，0.00000000為未
      滿一年部分折算年數之比例（112/36 6=0.00000000 ）。
      採四捨五入，元以下進位】；原告平均餘命之後38.97 年
      可得請求之扶養費為145 萬9,041 元【計算方式為：（26
      5,764 ×21.00000000 ＋（265,764 ×0.97）×（21.000
      00000-00.00000000 ））÷4=1,459,041.0000000000。其
      中21.00000000 為年別單利5%第38年霍夫曼累計係數，21
      .00000000 為年別單利5%第39年霍夫曼累計係數，0.97為
      未滿一年部分折算年數之比例（38.97[去整數得0.97] ）
      。採四捨五入，元以下進位】。故原告平均餘命43.28 年
      共得請求之扶養費應為198 萬8,715 元（計算式：529,67
      4元＋1,459,041 元＝1,988,715 元）。
  2、 精神慰撫金：
      按慰藉金之賠償須以人格權遭遇侵害，使精神上受有痛苦
      為必要，其核給之標準固與財產上損害之計算不同，然非
      不可斟酌雙方身分資力與加害程度，及其他各種情形核定
      相當之數額（最高法院51年台上字第223 號判例參照）。
      經查，陳懋嘉於系爭事故發生時將屆成年，原告本得受其
      奉養、安享晚年，豈料因系爭事故而中年喪子，從此與陳
      懋嘉天人永隔，所受打擊非微，精神痛苦重大，是原告主
      張其精神上受有極大痛苦，依上開規定請求被告賠付精神
      慰撫金，自屬有據。爰審酌原告現無固定收入，於108 年
      度、109 年度之收入分別為4 萬5,778 元、0 元，名下財
      產汽車乙部；被告於108 年度、109 年度之收入分別為7
      萬餘元、8 萬餘元，名下無財產，有本院依職權調閱兩造
      稅務電子閘門財產所得調件明細表可參，暨審酌前開原告
      所受痛苦程度、兩造身分地位、被告過失程度等一切情狀
      ，認原告請求慰撫金300 萬元為適當。逾此範圍，要屬過
      鉅，不應准許。
  3、 綜上，原告之損害額為扶養費198 萬8,715 元及精神慰撫
      金300 萬元，共計498 萬8,715 元（計算式：1,988,715
      元＋3,000,000 元＝4,988,715 元）。
（四）又損害之發生或擴大，被害人與有過失者，法院得減輕賠
      償金額或免除之，民法217 條第1 項定有明文。又不法侵
      害他人致死，對於被害人對第三人應負法定扶養義務之人
      及請求非財產上損害者，對該第三人因此得請求損害賠償
      者，雖係其固有之權利，然其權利係基於侵權行為規定而
      發生，亦應負擔直接被害人之過失，是被害人就損害之發
      生或擴大與有過失，依公平之原則，應有上開民法規定之
      適用（最高法院73年台再字第182 號判例參照）。系爭事
      故應由被告及陳懋嘉各負擔5 成之過失責任乙節，業已認
      定如前，揆諸前開說明，原告自應負擔直接被害人陳懋嘉
      之5 成過失，而原告前開所得向被告求償之金額為498 萬
      8,715 元，是經過失相抵後，應減輕為249 萬4,358 元（
      計算式：4,988,715 元5/10＝2,494,358 元，元以下四
      捨五入）。
（五）第按保險人依本法規定所為之保險給付，視為被保險人損
      害賠償金額之一部分；被保險人受賠償請求時，得扣除之
      。強制汽車責任保險法第32條定有明文。從而保險人所給
      付受益人之保險金，可視為被保險人或加害人所負損害賠
      償金額之一部分，受害人倘已自保險金獲得滿足，自不得
      又對被保險人或加害人再事請求（最高法院90年台上字第
      825 號判決參照）。經查，原告已因系爭事故領取強制汽
      車責任保險理賠金200 萬3,060 元乙情，業據被告提出強
      制險已決賠案查詢資料為證（見本院卷第46頁），且為原
      告所自承（見本院卷第87頁反面），依前開規定，上開保
      險金自應視為被告損害賠償金額之一部分，被告抗辯上開
      金額應予扣除，係屬有據。而本件原告得請求被告賠償之
      數額為249 萬4,358 元，業如前述，經扣除前開原告已領
      得之保險金200 萬3,060 元，本件原告得向被告請求之金
      額應為94萬1,298 元（計算式：2,944,358 元－2,003,06
      0 元＝941,298 元）。逾此請求，則無理由。
（六）末按給付無確定期限者，債務人於債權人得請求給付時，
      經其催告而未為給付，自受催告時起，負遲延責任，其經
      債權人起訴而送達訴狀，或依督促程序送達支付命令，或
      為其他相類之行為者，與催告有同一之效力；遲延之債務
      ，以支付金錢為標的者，債權人得請求依法定利率計算之
      遲延利息；應付利息之債務，其利率未經約定，亦無法律
      可據者，週年利率為5 ％，民法第229 條第2 項、第233
      條第1 項前段、第203 條分別定有明文。經查，原告提出
      之刑事附帶民事訴訟起訴狀係於109 年10月13日送達被告
      ，有送達證書1 紙在卷可憑（見本院109 年度審交重附民
      字第36號卷第11頁），則原告請求被告自109 年10月14日
      起至清償日止，按年息5 ％給付遲延利息，係為有據。
四、綜上所述，原告依侵權行為法律關係請求被告給付94萬1,29
    8 元，及自109 年10月14日起至清償日止，按年息5 ％計算
    之利息，為有理由，應予准許，逾此部分請求，為無理由，
    應駁回之。
五、本件係屬民事訴訟法第427 條訴訟適用簡易程序所為被告部
    分敗訴之判決，依同法第389 條第1 項第3 款規定，應依職
    權宣告假執行，並依同法第392 條第2 項規定，依職權宣告
    被告如預供擔保，得免為假執行。至於原告敗訴部分，其訴
    既經駁回，則假執行之聲請亦失所依從，應併予駁回，附此
    敘明。
六、本件事證已臻明確，兩造其餘主張與攻擊防禦方法，經核均
    與判決結果無影響，爰不一一予以審酌，附此敘明。
七、另本件訴訟係原告於刑事訴訟程序提起之附帶民事訴訟，經
    本院刑事庭裁定移送前來，依刑事訴訟法第504條第2項規定
    ，無庸繳納裁判費，且本件訴訟繫屬期間亦未增生訴訟費用
    事項，故無訴訟費用負擔問題，併予敘明。
中    華    民    國   110    年    10    月    15    日
                  中壢簡易庭  法  官  劉哲嘉
以上為正本係照原本作成。
如不服本判決，應於送達後20日內，向本院提出上訴狀並表明上
訴理由，如於本判決宣示後送達前提起上訴者，應於判決送達後
20日內補提上訴理由書（須附繕本）。
如委任律師提起上訴者，應一併繳納上訴審裁判費。
中    華    民    國   110    年    10    月    15    日
                              書記官  鄭履任